最高法院民事判決　　　　　　　　　　　　　　　　九十一年度台上字第二七七號
　　上　訴　人　甲 ○ ○
　　　　　　　　乙 ○ ○
　　　　　　　　Ｃ　　○陳水.
　　被 上訴 人　戊 ○ ○
　　　　　　　　壬 ○ ○
　　　　　　　　庚 ○ ○
　　　　　　　　癸 ○ ○
　　　　　　　　己 ○ ○
　　　　　　　　子 ○ ○
　　　　　　　　丑 ○ ○
　　　　　　　　辛 ○ ○
　　　　　　　　辰 ○ ○
　　　　　　　　玄 ○ ○
　　　　　　　　天 ○ ○
　　　　　　　　宙 ○ ○
　　　　　　　　亥 ○ ○
　　　　　　　　宇 ○ ○
　　　　　　　　地 ○ ○
　　　　　　　　徐 榮 褔
　　　　　　　　Ｂ ○ ○
　　　　　　　　戌 ○ ○
　　　　　　　　卯 ○ ○
　　　　　　　　黃 ○ ○
　　　　　　　　巳○○○
　　　　　　　　Ｄ ○ ○
　　　　　　　　Ｅ ○ ○
　　　　　　　　寅○○○
　　　　　　　　Ａ○○○
　　　　　　　　午○○○
　　　　　　　　丙 ○ ○徐.
　　　　　　　　丁 ○ ○徐.
　　　　　　　　未 ○ ○徐.
　　　　　　　　酉 ○ ○徐.
　　　　　　　　申 ○ ○徐.
　　共　　　同
　　訴訟代理人　任 秀 妍律師
右當事人間請求返還土地事件，上訴人對於中華民國八十七年四月十五日台灣高等法
院第二審判決(八十六年度重上字第五一二號)，提起上訴，本院判決如左：
    主  文
原判決廢棄，發回台灣高等法院。
    理  由
本件被上訴人主張：系爭坐落新竹縣新豐鄉○○段九六號、九六之二號、九六之三號
、九六之三三號土地（下稱九六號、九六之二號、九六之三號、九六之三三號土地）
為被上訴人丙○○、丁○○、未○○之被繼承人徐元浮、被上訴人酉○○、申○○之
被繼承人徐元遠及其餘被上訴人暨其他所有人所共有，上訴人Ｃ○之被繼承人陳水金
及上訴人甲○○、乙○○等人（下稱甲○○等）無合法原因分別在系爭土地上挖掘池
塘，甲○○占用九六號土地內如新竹縣新湖地政事務所於民國八十五年八月十六日製
作之土地複丈成果圖（見第一審卷九九頁背面至一０二頁，並參見八六頁）所示Ａ、
Ｇ、Ｈ部分、九六之二號土地內如該附圖所示Ｅ部分、九六之三三號土地內如該附圖
所示Ｓ部分；乙○○占用九六號土地內如該附圖所示Ｃ部分、九六之二號土地內如該
附圖所示Ｄ部分；陳水金占用九六號土地內如該附圖所示Ｉ部分、九六之二號土地內
如該附圖所示Ｆ部分、九六之三號土地內如該附圖所示Ｊ部分，養殖魚蝦多年，屢經
催討，甲○○等均置之不理。伊等自得為共有人全體之利益，請求上訴人回復前開被
無權占有之共有土地。因第一審共同原告徐元浮已於八十五年六月四日死亡，應由丙
○○、丁○○、未○○為其繼承人；而原審共同被上訴人徐元遠係於八十六年八月十
二日死亡，酉○○、申○○為其繼承人；原審共同上訴人陳水金亦於八十六年十二月
二十一日死亡，Ｃ○為其繼承人等情，求為命上訴人分別將前開占有之土地返還伊等
及其他共有人全體之判決。
上訴人則以：甲○○等係得系爭土地共有人即管理人徐元清之同意，由甲○○等自行
僱工開墾土地，並繳納地主應負擔之稅捐作為租金而承租前開土地，且系爭土地原係
祭祀公業徐熙拱公所有之財產，徐元清為該祭祀公業之管理人，甲○○等向管理人徐
元清承租該土地，徐元清予以出租，自有表見代理之適用。伊等因租賃關係而占用系
爭土地，即非無權占有等語，資為抗辯。
原審維持第一審所為被上訴人勝訴之判決，駁回上訴人之上訴，係以：被上訴人主張
之前揭事實，業據提出土地登記簿謄本、現場照片、聲請書為證，並經第一審勘驗現
場及囑託新竹縣新湖地政事務所鑑測屬實，有勘驗筆錄、現場略圖及該地政事務所土
地複丈成果圖可稽，堪信為真實。上訴人雖辯稱：伊等係向徐元清承租各自占有之土
地，以代繳田賦之方式繳付租金云云，並提出繳納田賦之單據為證，惟為被上訴人所
否認，且觀之各該單據，僅有少部分為繳納系爭土地之田賦，大部分均非繳納系爭土
地田賦之單據，尚不能以之證明上訴人有權使用系爭土地。證人許金鍊及陳茶之證述
，至多僅能證明土地係由上訴人開墾，亦無從據以認定上訴人與徐元清間有無租賃之
合意，或租賃之約定為何。此外，上訴人無法舉證證明其與徐元清間就該土地有租賃
關係存在，所為前揭抗辯即不足採。系爭土地原非屬於祭祀公業徐熙拱公之財產，縱
徐元清曾為該祭祀公業之管理人，仍非系爭土地之管理人。上訴人就被上訴人等是否
有以自己之行為表示以代理權授與徐元清，或知徐元清表示為其代理人而不為反對之
表示之事實，復未能舉證以實其說，自不得僅以徐元清在被上訴人之家族中有舉足輕
重之地位，即認徐元清之行為有表見代理之適用。是上訴人既係無權占有前開土地，
被上訴人基於共有人之物上請求權，為全體共有人之利益，請求上訴人分別將其占有
之土地返還被上訴人及其他共有人全體，自屬有理，應予准許等詞，為其判斷之基礎
。
按公同共有人之權利義務，依其公同關係所由規定之法律或契約定之。除前項之法律
或契約另有規定外，公同共有物之處分，及其他之權利行使，應得公同共有人全體之
同意。又繼承人有數人時，在分割遺產前，各繼承人對於遺產全部為公同共有，民法
第八百二十八條、第一千一百五十一條分別定有明文。而同法第八百二十一條規定：
「各共有人對於第三人，得就共有物之全部，為本於所有權之請求。但回復共有物之
請求，僅得為共有人全體之利益為之。」於公同共有不適用之（本院二十九年上字第
四九四號判例參照）。依卷附戶籍謄本（見原審八十六年度重上字第五一二號卷一七
頁至一九頁、一一四頁至一一七頁）記載，原審共同被上訴人徐元遠除有長子申○○
及次子酉○○外，尚有其妻徐鄭鳳、長女徐瑞蓮及次女徐瑞玲；原審共同上訴人陳水
金除有長子Ｃ○外，尚有養女陳美女。則徐鄭鳳、徐瑞蓮及徐瑞玲三人是否因繼承徐
元遠之系爭土地所有權應有部分（下稱應有部分）而成為公同共有人？若是，該三人
未依法共同承受徐元遠之訴訟，申○○及酉○○之當事人適格即有欠缺。倘陳美女同
係陳水金占有前開部分土地之繼承人，其未與Ｃ○依法共同承受陳水金之訴訟，該Ｃ
○一人亦難謂為適格之當事人。又觀之土地登記簿謄本及土地所有權人名單（見第一
審卷六二頁、外放證物）記載，已故徐元遠、及被上訴人Ｂ○○分別為系爭土地原共
有人徐慶釗、徐元養之多數繼承人之一，似均未辦理應有部分之繼承登記。果爾，徐
元遠、Ｂ○○分別僅係徐慶釗、徐元養原系爭土地應有部分之公同共有人之一，該二
人是否已得其他公同共有人全體之同意，而得提起本件訴訟？即有進一步調查說明之
必要。再對照戶籍謄本及土地登記簿謄本（見外放證物）之記載，被上訴人巳○○○
之夫為徐元安，徐元安係系爭土地原共有人徐榮萬之三子，徐榮萬於五十二年二月二
十一日死亡後，其系爭土地之應有部分似未見由徐元安或他人辦理繼承登記。則徐榮
萬之遺產繼承人誰屬？巳○○○如何以子媳身分繼受該應有部分，而得為本件之當事
人？原審悉未調查說明，遽認巳○○○為系爭土地共有人，更嫌率斷。末查第一審判
決正本所附之附圖為新竹縣新湖地政事務所於八十五年三月十五日複丈，同年五月三
日製作之土地複丈成果圖（見第一審卷一七三頁、五二頁），該附圖所示甲○○占有
之Ｇ、Ｈ、Ｅ、Ｓ、乙○○占有之Ｃ、Ｄ、陳水金占有之Ｉ、Ｊ、Ｆ部分土地，均無
該判決主文所示各該部分「各別面積」之記載，然該地政事務所於同年八月十六日製
作之土地複丈成果圖（見第一審卷八六頁）卻有該判決主文所示各該部分「各別面積
」之記載，該判決正本之附圖是否有顯然錯誤情事，亦非無疑。上訴論旨，指摘原判
決不當，求予廢棄，非無理由。又查丙○○、丁○○及徐淑惠陳稱：伊等繼承徐元浮
之遺產後，就徐元浮之系爭土地應有部分已於八十六年五月二日辦理繼承登記，由未
○○一人繼承云云（見第一審卷二一０頁背面）；暨新竹縣新湖地政事務所於八十五
年十月八日函送之土地登記簿謄本（見第一審卷一二八頁、外放證物）記載，被上訴
人子○○、戊○○之系爭土地應有部分，已於訴訟繫屬中分別移轉登記為訴外人徐勝
熙、徐陳郁芬所有，是否應依民事訴訟法第二百五十四條第一、二、四項有關「承當
訴訟」之規定辦理？再者，乙○○之姓名究為「吳金羸」（見第一審卷二六頁正面、
一一二頁正面、一一三頁背面、一一七頁正面、原審八十六年度重上字第六四號卷︹
下稱原審第六四號卷︺一一頁正面、五七頁正面）？「乙○○」（見第一審卷二七頁
背面、二八頁正面）？「乙○○」（見第一審卷二八頁背面、一一八頁背面、原審第
六四號卷一三頁背面、五一頁正、背面、六一頁背面」？或為「吳金嬴」（見原審第
六四號卷一三頁背面、五一頁背面、六一頁背面）？亟待釐清。案經發回，宜注意及
之。
據上論結，本件上訴為有理由。依民事訴訟法第四百七十七條第一項、第四百七十八
條第一項，判決如主文。
中      華      民      國    九十一    年      二      月    二十一    日
                              最高法院民事第七庭
                                  審判長法官  蘇  茂  秋
                                        法官  徐  璧  湖
                                        法官  朱  建  男
                                        法官  曾  煌  圳
                                        法官  李  慧  兒
      右正本證明與原本無異
                                              書  記  官
中      華      民      國    九十一    年      三      月      六      日
